【裁判字號】    98,上易,539
【裁判日期】    980625
【裁判案由】    詐欺
【裁判全文】
臺灣高等法院臺中分院刑事判決         98年度上易字第539號
上  訴  人  臺灣臺中地方法院檢察署檢察官
被      告  乙○○（原名胡文鑫）
輔  佐  人  甲○○
上列上訴人因被告詐欺案件，不服臺灣臺中地方法院97年度易字
第842號中華民國98年1月16日第一審判決（起訴案號：臺灣臺中
地方法院檢察署96年度偵字第12154號），就詐欺取財部分提起
上訴，本院判決如下：
    主       文
上訴駁回。
    理       由
一、本案經本院審理結果，認第一審判決之理由論述並無不當，
    並引用第一審判決書之記載（如附件）。
二、檢察官上訴意旨略以：
  (一)證人丁○○、庚○○、己○○、戊○○等均證述被告乙○○
    有告以凱鑫生物科技股份有限公司（下稱凱鑫生技公司）公
    司與靜宜大學、海洋大學、國科會有合作計畫及公司願景等
    語，國際事業股份有限公司（下稱米樂公司）始分別於94年
    6 月2日、7月11日匯款225萬元；丁○○於94年7月11日匯款
    25 萬元；戊○○、胡文鑫於94年7月12日各匯款25萬元，足
    認被告係於94年6月2日前即以凱鑫生技公司與靜宜大學等合
    作、生物科技願景等語，邀同證人丁○○等投資或增資。又
    被告於94年12月5日書立內容為「本人承諾12／7前解決凱鑫
    生技（股）公司與米樂公司之股款協議（有關投資資金250
    萬元）」等語，有該承諾書1紙可參。縱凱鑫生技公司所交
    付與米樂公司收據上，前後記載之內容為入股及增資資金，
    然均係米樂公司為投資凱鑫生技公司而匯款，不因其收據所
    記載匯款之理由，為增資抑或取代大漢公司入股而有任何不
    同。
  (二)依證人辛○○於原審證述情節，足認證人辛○○自始均未同
    意以400萬元增資凱鑫生技股份有限公司，當初匯款400萬元
    僅係為取得凱鑫生技公司之三表，用以評估是否增資入股。
    然被告均未向證人等明確告知辛○○僅係同意考慮增資400
    萬元，並非確定增資400萬元。況被告於凱鑫生技公司設立
    當時所應繳交之股款，包括自己名義之225萬元及鍾凱雯名
    義之100萬元，並未實際繳納，復於該案訴訟中飾詞狡辯，
    股款用以支付公司相關費用，有95年度中簡上字第587號判
    決可參。被告於94年6月2日前向證人丁○○等人說明凱鑫生
    技公司之近況及願景時，均隱匿公司之實際資金狀況，並提
    出自行書寫之凱鑫生技公司於94年度盈餘之相關資料，亦無
    提出會計師所出具之相關資料。
  (三)依證人方文寶於原審96年度訴字第3264號損害賠償案件中證
    述「（問：後來該增資為何沒有完成登記之程序？）記得只
    是一些小瑕疵，如存摺影本不清楚、打字有錯誤，經濟部要
    求我們補正，我們向公司要求補正，胡文鑫說暫緩，後來就
    不辦了，自然過法定時效而自動撤案」等語，有該筆錄可參
    。會計師莊璧華於94年7月16日出具查核報告書；於94年7月
    27日，向經濟部申請增資、修正章程補選董事、董監事任期
    中持有股數變動變更登記。經濟部於94年8月1日、9月12日
    ，發函凱鑫生技公司補正變更登記之相關資料及退還申請書
    及規費等，有各該函文可考。惟證人辛○○於94年7月12日
    匯款400萬元至凱鑫生技公司，直至同年8月5日取回前開款
    項前，均未同意增資400萬元予凱鑫生技公司，而被告於94
    年7月27日委由會計師向經濟部申請變更登記，因經濟部於
    94年8月1日要求補正細節瑕疵時，被告即向方文寶表示暫緩
    ，復於94年8月5日將證人辛○○之400萬元匯回予辛○○，
    益證被告自始並無辦理增資變更之真意。
  (四)另靜宜大學就凱鑫生技公司進駐本校研究發展中處創新育成
    中心之過程記事如下：一93年9月20日申請進駐該校研究發
    展處創新育成中心，並提供「中小企業營運計畫構想書」供
    進駐審查之用。二94年1月21日與本校研究發展處創新育成
    中心簽訂「營運輔導合約書」。三迄95年1月該公司無故失
    去聯絡經查，無「抗老化健康食品開發合約書」。原審於96
    年度訴字第3264號損害賠償案件中，向國立海洋大學、行政
    院國家科學委員會查詢有無與凱鑫生技公司簽訂合作開發計
    畫，國立臺灣海洋大學於97年8月28日，以海研綜字第09700
    08852號函函覆「有關貴院來函查詢本校有無與凱鑫生技公
    司簽訂合作開發計畫一案，業經調查，本校卻無與改公司簽
    訂合作開發計畫」。另行政院國家科學委員會於97年8月28
    日以臺會協字第0970056104號函覆「查本會未與凱鑫生技公
    司簽訂合作開發計畫」，分別有靜宜大學函文、原審96年度
    訴字第3264號判決可參。另參以凱鑫生技公司94年6月9日之
    股東會時，被告報告時稱「原先從股金先提撥跟國立海洋大
    學作開發技術，這個技術在上個禮拜已經有收到國科會的通
    知，這個計畫已經通過了，總共這個經費撥了580幾萬，因
    為當初與學校談了450萬我們先墊款，當經費拿到給我450萬
    還墊款，剩下130萬籌作海洋大學裡面凱鑫的實驗室所用的
    花費其他經費。所以國科會會通知我們在7月底前，我們會
    將款項領取回來到時候入帳」等語，經監察人戊○○詢問究
    為靜宜還是海洋，被告答稱：海洋一語，有該股東會議可參
    。戊○○進一步確認；「不是靜宜嗎」，被告答稱；「靜宜
    是作老化的研究，不一樣，靜宜是為了取得技術，所以那個
    時候才會簽這樣東西，那這種東西已經通過，大概新的會計
    年度下來這個墊款就會收」等語，有該股東會議紀錄可參。
    足見被告確實於94年6月9日前，曾向證人戊○○等人提及公
    司與靜宜大學研究開發技術等情，證人戊○○始會於該次會
    股東會議時，提出究為靜宜大學抑或海洋大學之疑問。從上
    開之會議紀錄，均核與證人等人證述被告偽以起訴書所載不
    實之事項，遊說證人等投資凱鑫生技公司一情相符。
  (五)縱上所述，被告隱匿其未繳交公司成立時之股金、並以不實
    之事項向告訴人米樂公司等人謊稱開發研究計畫及公司或有
    盈餘等情，致使告訴人等陷於錯誤，以入股或增資之方式投
    資，而匯款至凱鑫生技公司，足見被告胡文鑫確有施用詐術
    致使告訴人等陷於錯誤，而交付財物之事實。原審未及審酌
    前開事項，而認被告詐欺部分無罪，顯有違誤云云。
三、按刑法第339條第1 項詐欺罪之成立，以意圖為自己或第三
    人不法所有，以詐術使人將本人或第三人之物交付為要件。
    所謂以詐術使人交付，必須被詐欺人因其詐術而陷於錯誤，
    若其所用方法，不能認為詐術，亦不致使人陷於錯誤，即不
    構成該罪，最高法院著有46年度台上字第260號判例可資參
    照。經查：
  (一)原審判決就被告所為尚不構成刑法第339條第1項詐欺罪，已
    詳細說明其證據取捨及得心證之理由，對於檢察官所舉之證
    據，並已逐一說明不可採之理由，俱有卷存之證據資料可按
    。
  (二)被告以凱鑫生技公司總經理之身份，於94年6月9日召開股東
    會，向與會之股東即米樂公司負責人己○○及戊○○、丁○○等人所為上揭報告內容，固然言過其實，惟股東會依法具
    有查核董事會造具表冊之查核權，公司法第184條第1項定有
    明文，則被告於股東會陳述關於公司業務進行情形及公司願
    景如何如何，均須接受股東會查核，被告所為自難逕指為施
    用詐術；又本件告訴人等參與凱鑫生技公司入股或增資，其
    等所提出之金額，均匯至凱鑫生技公司向中國國際商業銀行
    北臺中分行申設之第00000000000號帳戶內，均充為入股、
    增資款，有匯款資料在卷可稽；而案外人辛○○為取得凱鑫
    生技公司之資產負債表、損益表及資金現金流量表以評估該
    公司之財務狀況，乃於94年7月12日應被告要求，先行匯出
    400 萬元；嗣不願參與凱鑫生技公司之增資，致凱鑫生技公
    司增資不成，被告於94年8月5日將辛○○所匯入上述帳戶內
    之400萬元匯還辛○○，復於94年8月22日取回其本人之增資
    款25萬元等情，業據證人辛○○於原審審理時證述明確，亦
    有匯款資料在卷可稽，則被告雖未匯還其他股東提出之增資
    款，惟告訴人等參與投資凱鑫生技公司之入股或增資款，既
    均匯至凱鑫生技公司上揭帳戶內，且均充為入股、增資款，
    復無證據證明告訴人等所提出之金額係遭被告個人不法私用
    ，此增資款之返還問題，應係民事糾葛，縱被告有經營不善
    致凱鑫生技公司財務狀況不佳之情事，仍難遽指被告向告訴
    人等詐取入股或增資款。
  (三)至被告於凱鑫生技公司設立當時所應繳交之股款，包括自己
    名義之225萬元及鍾凱雯名義之100萬元，並未實際繳納一節
    ，固經原審法院以95年度中簡上字第587號判決判處被告公
    司負責人，公司應收之股款，股東並未實際繳納，而以申請
    文件表明收足，處有期徒刑6月，如易科罰金，以銀元300元
    即新臺幣900元折算1日確定，有該判決在卷可稽，惟被告此
    部分所為，係違反公司法第9條第1項規定，與被告有無對凱
    鑫生技公司其他股東施用詐術詐欺取財，係屬二事，尚無從
    僅憑被告有違反公司法之行徑，即推論被告向告訴人等詐取
    入股或增資款。
  (四)綜上所述，檢察官上訴意旨所執前詞，均不足以證明被告所
    為係基於為自己或第三人不法所有之意圖，亦不足證明被告
    有施用詐術之行為，原審因認本件被告所涉詐欺罪證不足，
    而為被告無罪之諭知，並無不合，上訴意旨仍執前詞指摘原
    判決不當，自不可採，其上訴為無理由，應予駁回。
據上論斷，應依刑事訴訟法第368條、第373條，判決如主文。
本案經檢察官丙○○到庭執行職務。
中    華    民    國    98    年    6     月    25    日
            刑事第七庭    審判長法  官  林  榮  龍
                                法  官  張  惠  立
                                法  官  鄭  永  玉
以上正本證明與原本無異。
不得上訴。
                                書記官    瑞  芳
中    華    民    國    98    年    6     月    25    日


司法院資訊處製作；財團法人民間司法改革基金會備份。
